臺灣臺南地方法院刑事判決
108年度易字第1681號
公  訴  人  臺灣臺南地方檢察署檢察官
被      告  薛世龍



選任辯護人  許婉慧律師
            郭子誠律師
            蘇文斌律師
上列被告因業務侵占案件，經檢察官提起公訴（108年度偵字第1
1219號），本院判決如下：
    主  文
薛世龍無罪。
    理  由
一、公訴意旨略以：薛世龍為址設臺南市○○區○○○街00號統
    大環保科技有限公司（下稱統大公司）及址設臺南市○○區
    ○○街000巷000號大都會工程有限公司（下稱大都會公司）
    之負責人，並實際負責公司之營運且掌控統大公司於京城商
    業銀行安和分行所開立帳號000000000000號帳戶（下稱統大
    帳戶）及大都會公司於元大商業銀行安和分行所開立帳號20
&ZZZZ; &ZZZZ; 000000000000號支票甲存帳戶（下稱大都會甲存
    帳戶）。詎
    薛世龍竟意圖為自己不法之所有，基於業務侵占之犯意，分
    別為下列行為：㈠薛世龍於民國102年間，因涉犯另案而為
    臺灣臺南地方檢察署(下稱地檢署)檢察官拘提並當庭命具保
    新臺幣（下同）160 萬元，薛世龍遂於102年11月8日凌晨委
    請陳英哲籌措160萬元之現金前往辦理具保程序，待薛世龍
    交保後，於102年11月8日自統大帳戶現金提領50萬元，於10
    2年11月13日轉帳匯款60萬元，用以清償個人借款，而侵占1
    10萬元入己。㈡嗣因薛世龍於104年、105年間盜用陳英哲個
    人私章之案件，經雙方和解後，薛世龍同意給付25萬元作為
    和解條件，並於107年5月21日開立以大都會甲存帳戶為付款
    銀行之支票1紙（票號：AF0000000號，金額25萬元）予陳英
    哲，以之作為履行和解條件之方式，而侵占25萬元入己。因
    認薛世龍涉犯刑法第336條第2項業務侵占罪。
二、按犯罪事實應依證據認定之，無證據不得認定犯罪事實；又
    不能證明被告犯罪者，應論知無罪之判決。刑事訴訟法第15
    4條第2項、第301條第1項前段定有明文。公訴意旨上開所認
    ，無非以：被告自承自業務上所管理而持有之統大帳戶匯出
    款項共110萬元，及開立大都會公司為發票人、面額為25萬
    元之支票交付予陳英哲等情、京城商業銀行股份有限公司10
    8年12月2日京城數業字第1080007779號函暨所附之統大帳戶
    交易明細資料、票號：AF0000000號支票、臺灣高等法院臺
    南分院106年度上訴字第1186號刑事判決書等資為論據。
三、訊據被告固坦承為統大公司及大都會公司之負責人，且掌控
    統大公司於京城銀行所申辦之統大帳戶及大都會公司於元大
    銀行所申辦之甲存帳戶；另於102年間，因涉犯另案(下稱他
    案)而為檢察官命以160萬元交保，由陳英哲持160萬元現金
    辦理交保程序，待交保後，被告於102年11月8日自統大帳戶
    內提領50萬元，及於102年11月13日自同一帳戶轉帳匯款60
    萬元；復於104年至105年間，又因盜用陳英哲個人私章案件
    ，經雙方和解後，被告同意開立以大都會公司為發票人、票
    面金額25萬元之支票予陳英哲，作為履行和解條件之方式。
    惟堅詞否認有侵占之犯行，其辯護人則為被告辯護稱：侵占
    罪須以行為人主觀上具備不法所有之意圖為要件，行為人如
    誤認自己對於某財產有處分或支配權，因而為其他處置行為
    ，仍非基於不法所有意圖。就起訴書犯罪事實一㈠，被告為
    昭興工程行及統大公司之負責人，參以被告曾自昭興工程行
    匯款高達5400萬元至統大公司，縱使統大公司與被告，二者
    在法律上並非同一人格主體，惟被告主觀認知，其身為唯一
    股東兼負責人，且統大公司及昭興工程行之資產均為其所有
    ，其又急需資金以求返還臨時借得之交保款項，而有先以負
    責人身分，向統大公司借貸之意，日後再行核算、返還，均
    非不合理，且被告早於本案開始偵查前，即不斷追討該160
    萬元，此有被告寄予陳英哲之存證信函、臺灣臺南地方檢察
    署函文及民事起訴狀等可佐，可證被告確實向統大公司借貸
    該款項，並期待透過各種法律管道，以能回補該款項，自不
    應拘泥於公司法人與自然人之財產分屬不同主體，而率予認
    定被告構成侵占罪。就起訴書犯罪事實一㈡，被告身兼大都
    會公司之負責人，以大都會公司名義開立支票予陳英哲，主
    觀上因誤認大都會公司之財產為被告所有、支配，從而為上
    揭發票行為，難有不法所有之意圖。再者，該筆和解金額25
    萬元，係被告即昭興工程行於107年5月21日先匯款至統大公
    司後，再由統大公司匯款予大都會公司，以供兌現，不僅可
    證被告係以自己所有之金錢支付和解金額，益證被告時以昭
    興工程行、統大公司及大都會公司為金錢相互之往來、流用
    ，被告一時支用公司之款項，主觀上誠無不法所有之意圖。
四、經查：
　㈠上開被告不爭執部分，除據被告供承不諱外，復有統大公司
    股東名冊、臺灣臺南地方檢察署收受刑事保證金通知、收據
    、京城商業銀行股份有限公司108年12月2日京城數業字第10
    80007779號函暨所附之統大公司帳號交易明細資料、臺灣高
    等法院臺南分院106年度上訴字第1186號刑事判決、統大公
    司活期存款存摺、匯款委託書、本院107年附民字第8號和解
    筆錄及以大都會公司為發票人之票號AF0000000號支票等在
    卷可資為憑，此部分事實洵堪認定。
　㈡本案爭點為，被告自統大帳戶內所提領之50萬元及轉帳之60
    萬元，該110萬元究為被告或統大公司所有?被告將上開110
    萬元用以清償向友人籌措而來之交保金，主觀上有無不法所
    有之意圖?被告有無自昭興工程行轉帳25萬元至大都會甲存
    帳戶，供兌現以大都會公司為發票人，票號：AF0000000號
    之支票?被告開立上開支票供陳英哲兌領，主觀上有無不法
    所有之意圖?
　⒈被告自統大帳戶內之提領之50萬元及轉帳之60萬元，應屬統
    大公司所有
　⑴按公司為法人，而法人與自然人係不同之獨立人格；又所謂
    有限公司，依公司法第2條第1項第2款規定，係指由一人以
    上股東所組織，就其出資額為限，對公司負其責任。可知，
    縱使僅有股東一名之有限公司，仍與其他自然或法人為不同
    之人格主體。又因有限公司之股東，原則上對於公司之責任
    以其出資額為限，且公司之財產為公司債權人之唯一擔保，
    因此，公司法亦規定，有限公司於分派盈餘前，需先彌補虧
    損，解散後，要由清算人先依法定程序進行清算，始能分派
    賸餘之財產，足見公司財產之多寡，影響所及並非僅止於股
    東，自不因公司僅有一名股東出資，即可將公司之資產視為
    該名股東個人所有。
　⑵依卷附之統大環保科技有限公司100年8月11日變更登記申請
    書、章程、股東同意書及變更登記表(本院卷第191至196頁)
    ，雖可認統大公司原有股東周文旭及王欽海於100年6月8日
    自公司退股，並均將出資額全數轉讓予被告，僅剩被告一名
    股東，被告同時為統大公司董事，因此，被告及其辯護人辯
    稱，102年間統大公司由被告一人經營，尚非無據。然縱使
    如此，統大公司之資產亦非等同於被告所有，已如前述。況
    且依卷附京城商業銀行安和分行109年3月12日(109)京城安
    和和分字第018號函暨所附之交易明細表，昭興工程行匯款
    至統大公司之時間，係自103年9月25日起迄至108年5月30日
    止，然本案被告自統大帳戶提領及匯款之時間為102年間，
    而102年1月1日至同年12月31日止，昭興工程行並無與統大
    帳戶有任何交易紀錄，此亦據京城商業銀行安和分行以109
    年9月14日(109)京城安和和分字第106號函覆本院明確，足
    見本案發生時間，統大帳戶內之現款與昭興工程行無涉，無
    法證明有屬被告個人之資金匯入統大帳戶，自無被告及其辯
    護人所稱，統大公司內之資金為被告個人所有。
　⒉被告係以借貸之意，而自統大帳戶領取及匯款共110萬元，並
    於他案獲不起訴處分後，曾積極要求陳英哲向地檢署領回16
    0萬元之交保金，以清償向統大公司借貸之110萬元，因認尚
    無足夠證據可認定被告有據為己有之不法所有意圖
　⑴被告係基於借貸之意，自統大帳戶領取及匯款共110萬元等情
    ，業據被告於105年度偵字第17920號案之105年11月28日偵
    訊時供稱明確(該案為被告要求陳英哲向地檢署領回160萬元
    保證金未果後，而向陳英哲提起背信之告訴)，且被告於致
    陳英哲之存證信函中，亦表示該筆款項係其向統大公司借得
    ，有105年9月5日之存證信函一份在卷可稽。又被告於他案
    獲不起訴處分後，即積極要求陳英哲向地檢署領回該160萬
    元等情，除有上述存證信函為憑外，另由卷附臺南地方法院
    檢察署105年5月30日南檢文法105陳132字第32516號函，亦
    可看出被告曾向地檢署陳情，希望能發還保證金。被告甚至
    因陳英哲遲遲未去領回160萬元保證金，而對其提起背信之
    告訴。由被告上開行為，可認被告及其辯護人辯稱，僅係暫
    借該筆款項，無不法所有之意圖等語，尚非全然不可採。
  ⑵至於辯護人雖另為被告辯護稱，自100年8月以後，因統大公
    司為被告一人獨資，被告主觀上認為統大帳戶內之資金為其
    個人所有，用於交保，主觀上無不法所有之意圖云云。然被
    告身為統大公司之董事，負責執行公司業務，統大公司復訂
    有章程，被告豈能推稱不知公司屬另一法人格、公司之財務
    不等同於股東個人所有。況且，被告同時又開設昭興工程行
    ，工程行在分派盈餘前，並不需要先彌補虧損，且亦不要求
    需編造各種會計表冊，與公司完全不同，且於102年間，昭
    興工程行或被告個人之款項亦未匯入統大帳戶，被告如何會
    有誤認之可能，倘被告真有意將統大帳戶內之款項視為己有
    並挪為私用，不正符合侵占之要件，辯護人此一辯護，難認
    有理由。然因被告先前曾多次表示係基於向公司借貸之意，
    且亦無其他客觀證據可證被告先前供述不實，故為被告有利
    之認定。
　⑶又被告於他案所為，是否如被告及辯護人所辯，係執行公司
    職務，交保金應由統大公司支付，被告無不法所有之意圖?
    由被告於他案係配合許志成，明知未實際挖取土方外運至土
    資場，仍出具不實之運送營建工程剩餘土石方流向證明及統
    一發票等文件，供許志成向鄭慶祥涉領工程款，此情有臺灣
    臺南地方檢察署檢察官103年度偵字第7390號緩起訴處分書
    在卷足參，此等不法行為，顯非統大公司之營業項目，換言
    之，被告此時並非執行統大公司之業務，而係以統大公司名
    義為違法行為，被告對此亦應知之甚詳，是其與辯護人稱，
    係為統大公司之業務而遭偵辦，交保金應由公司支付，無不
    法所有之意圖云云，同亦屬無理由。
　⒊被告之昭興工程行於107年5月21日曾轉帳25萬元至統大帳戶
    ，同日再轉帳至大都會甲存帳戶，此有被告提出之統大帳戶
    存簿明細、京城銀行匯款委託書及京城商業銀行安和分行10
    9年3月12日(109)京城安和和分字第018號函暨所附之交易明
    細表附卷可稽，由該筆25萬元匯入大都會甲存帳戶之時間，
    與上開支票之發票日期相符，堪認被告辯稱，該筆25萬元票
    款，係由其自付等情，尚非全然不可採。被告既未挪用大都
    會公司之款項，自無意圖為自己不法之所用。
　㈢綜上所述，本案並無足夠之證據證明被告有挪為己有之意圖
    而領用統大帳戶內之110萬元及大都會甲存帳戶內之25萬元
    ，不能證明被告犯罪，依法應為無罪之諭知。　　
據上論斷，應依刑事訴訟法第301條第1項前段，判決如主文。
本案經檢察官吳維仁、李政賢提起公訴，檢察官黃慶瑋到庭執行
職務。
中　　華　　民　　國　　109 　年　　12　　月　　24　　日
　　　　　　　　　刑事第十二庭  審判長法　官　 包梅真
　　　　　　　　　
　　　　　　　　　                    法  官   莊政達
　　　　　　　　　
　　　　　　　　　                    法  官   陳貽明
以上正本證明與原本無異。
如不服本判決應於收受本判決後20日內向本院提出上訴書狀，並
應敘述具體理由。其未敘述上訴理由者，應於上訴期間屆滿後20
日內向本院補提理由書狀（均須按他造當事人之人數附繕本）「
切勿逕送上級法院」。 
　　　　　　　　　　　　　　　　　    書記官   曾郁庭
中　　華　　民　　國　　109 　年　　12　　月　　29　　日